【裁判字號】    90,台上,575
【裁判日期】    900330
【裁判案由】    返還無權占有土地等
【裁判全文】
最高法院民事判決                                  九十年度台上字第五七五號
    上  訴  人  台南縣政府
    法定代理人  陳 唐 山
    訴訟代理人  劉 德 福律師
    上  訴  人  甲 ○ ○
    法定代理人  曾鄧玉治
    訴訟代理人  張 文 嘉律師
右當事人間請求返還無權占有土地等事件，兩造對於中華民國八十九年十一月二十一
日台灣高等法院台南分院第二審更審判決（八十九年度重上更(二)字第一二號），各自
提起上訴，本院判決如左：
    主  文
兩造上訴均駁回。
第三審訴訟費用由兩造各自負擔。
    理  由
本件上訴人台南縣政府主張：坐落台南市○區○○段二一一一號，地目林，面積一‧
一一四○公頃及同段二一一一之一號，地目林，面積○‧一二五九公頃土地（下稱系
爭土地），為伊所有，對造上訴人甲○○占有系爭土地，興建甲○○、慈天宮、懿德
宮、妙德寺及辦公室、廁所、焚化爐、涼棚、石獅座、麒麟座、噴水池等建物如原判
決附圖（下稱附圖）所示，甲○○占有系爭土地並無正當權源等情，爰本於不當得利
法律關係，求為命甲○○給付伊新台幣（下同）一千七百一十一萬五千七百六十元，
及自民國八十四年十月一日起至交還土地日止，按年給付伊三百九十一萬九千七百元
之判決（另台南縣政府請求甲○○拆屋還地部分，經原法院前審判決甲○○敗訴，未
據其聲明不服，已告確定；又台南縣政府請求不當得利超過前開金額部分，經第一審
判決其敗訴，未據其聲明不服）。
上訴人甲○○則以：伊之法定代理人曾鄧玉治自四十一年間起於系爭土地上創立甲○
○，七十五年間甲○○補辦寺廟登記，七十九年間完成法人登記，故自曾鄧玉治創立
甲○○至今，已有四十年以上時間，伊以時效取得地上權登記請求權，又伊係寺廟，
屬宗教公益性質，非從事營利行為，台南縣政府請求以申報地價年息百分之十計算，
實屬偏高；況依國有財產法第六十條第二項規定，基地尚得贈與寺廟，伊熱心教育慈
善活動，非但不贈與，又要求伊支付高額租金，與上開國有財產法規定本旨有悖等語
，資為抗辯。
原審以：甲○○就其無權占用系爭土地，興築寺廟不爭執，並有土地登記簿謄本為證
，復經囑託臺南市東南地政事務所派員鑑測屬實之在卷可稽，有勘驗筆錄及該鑑測機
關繪製之複丈成果圖為憑。按無權占有他人土地，可能獲得相當於租金之利益為社會
通常之觀念，甲○○倘係租用他人之土地，縱終年實際毫無收入，仍須支付租金，則
其無權占有系爭土地，自屬獲得相當於租金之利益，甲○○抗辯伊從事宗教慈善活動
並無盈餘，既無盈餘，即無利益云云，自無可取。是台南縣政府請求甲○○返還其因
占用系爭土地自七十九年十月一日起，至八十四年九月三十日止，相當五年之租金利
得，及自八十四年十月一日起，至交還土地之日止之不當得利，於法自屬有據。又依
不當得利之法則請求返還不當得利，以無法律上之原因而受利益，致他人受有損害為
其要件，故其得請求返還之範圍，應以對方所受之利益為限，非以請求人所受損害若
干為準。查系爭土地都市計畫分區使用均編定住宅區，其申報地價：其中二一一一號
土地，七十六年七月為五千元，八十年七月為八千八百元，八十三年七月為九千元，
至二一一一之一號土地，七十六年七月為八千八百元，八十年七月為二萬一千元，八
十三年七月為二萬三千元，有臺南市政府函及系爭土地地價冊附卷足憑。甲○○在系
爭土地上，占用如附圖所示部分，作為建造甲○○、慈天宮、懿德宮、妙德寺及辦公
室、涼棚、浴廁廚房、廁所、焚化爐等建築物之基地，其餘部分則為水泥地、地磚、
麒麟座、石獅座、香爐、或空地植樹等院、庭使用，共占用二一一一號土地面積為一
千二百一十七平方公尺，占用二一一一之一號土地面積為一千二百二十八平方公尺。
其中維持林地原狀之空地植樹部分達一四六三平方公尺（二一一一號空地為八一八平
方公尺、二一一一之一號空地為六四五平方公尺），其餘為建物等之地上物僅九八二
平方公尺（其中系爭二一一一號部分為三九九平方公尺、二一一一之一號部分為五八
三平方公尺）。斟酌台南縣政府陳稱系爭土地暨其上建物位處台南市○○路三二二號
前，面向東南臨二十二米路，路旁高樓商店林立，市況繁榮，左（東北）臨榮譽街一
二九巷八米路，旁有台南榮民之家，及大樓公寓、汽車保養廠，右（西南）為一八○
坪訴外人之私有空地，空地上植有花木，後（西北）為空軍平房眷舍，系爭土地暨其
上建物甚為簡陋，以鐵棚搭建而成，並無雕樑畫棟、金碧輝煌之情形，有甲○○所提
供之相片三十一幀附卷可按。其中空地甚大，林木蓊鬱，花木扶疏，顯示甲○○非以
營利為宗旨，除其中空地植樹部分認以申報地價百分之一為宜外，其餘有建物等地上
物部分，認以申報地價百分之四計算甲○○因無權占有系爭土地相當於租金之利得，
方屬公允。依此為計算，甲○○應返還台南縣政府自七十九年十月一日至八十四年九
月三十日計五年使用系爭土地之不當得利為三百九十二萬七千二百七十六元〔計算式
：系爭二一一一號（5000×399×4%＋5000×818×1%）÷12×9＋(8800 ×399×4%＋
8800×818×1%)×3＋（9000×399×4%＋9000×818×1%)÷12×15＝999396元（元以
下四捨五入，下同）；系爭二一一一之一號（8800×583×4%＋8800×645×1%）÷12
×9＋(21000×583×4%＋21000×645×1%）×3＋ （23000×583×4%＋23000×645×
1%）÷12×15=0000000元，合計為 0000000元〕，甲○○自八十四年十月一日起迄至
原審言詞辯論終結時仍繼續占用系爭土地，甲○○應自八十四年十月一日起至交還系
爭土地予台南縣政府之日止，按年以九十萬一千九百七十元〔計算式：系爭二一一一
號部分：9000×399×4%＋9000×818×1%＝217260，系爭二一一一之一號部分：2300
0×583×4%＋23000×645×1%＝684710，合計901970元〕返還使用系爭土地之不當得
利予台南縣政府，台南縣政府請求甲○○返還之不當得利，在此範圍內為有理由，超
過之部分於法不合。又按年給付不當得利部分其中之四十三萬四千七百三十元業經最
高法院確定，為其心證之所由得，並說明對兩造其餘攻擊防禦方法之取捨意見。因而
將第一審所為命甲○○給付台南縣政府超過三百九十二萬七千二百七十六元及自八十
四年十月一日起至交還土地日止，按年給付九十萬一千九百七十元部分判決廢棄，改
判駁回台南縣政府該部分之訴，並駁回甲○○其餘上訴，經核於法洵無違誤。
查依卷附甲○○於七十五年四月間向台南巿政府寺廟登記資料顯示：甲○○不動產部
份即登記載：「建物（鐵厝）（妙德寺、慈天宮、活動中心等）」，甲○○七十八年
度第一次信徒大會記錄亦記載：「本宮於六十五年八月興建，七十一年農曆四月重建
妙德寺，七十四年十二月懿德宮興建竣工」（見原審重上卷七四、八七頁），原審認
甲○○在系爭土地上，占用如附圖所示部分，作為建造甲○○、慈天宮、懿德宮、妙
德寺及辦公室、涼棚、浴廁廚房、廁所、焚化爐等建築物及辦公室、涼棚、浴廁廚房
、廁所、焚化爐等建築物之基地，其餘部分則為水泥地、地磚、麒麟座、石獅座、香
爐、或空地植樹等院、庭使用，甲○○係無權占有，經核並無不合。兩造上訴論旨各
就原審取捨證據、認定事實及所酌定之不當利得金額指摘其為不當，聲明廢棄原判決
各關於其敗訴部分，均非有理由。
據上論結，本件兩造上訴均無理由。依民事訴訟法第四百八十一條、第四百四十九條
第一項、第七十八條，判決如主文。
中      華      民      國     九十     年      三      月     三十     日
                              最高法院民事第六庭
                                  審判長法官  吳  正  一
                                        法官  劉  福  來
                                        法官  鄭  玉  山
                                        法官  葉  勝  利
                                        法官  高  孟  焄
      右正本證明與原本無異
                                              書  記  官
中      華      民      國     九十     年      四      月     十九     日


司法院資訊處製作；財團法人民間司法改革基金會備份。
